臺灣高等法院民事裁定　　　　　　　　　100年度抗字第215號
抗　告　人　中國信託商業銀行股份有限公司
法定代理人　辜濂松
代　理　人　黃璽麟律師
　　　　　　謝其演律師
　　　　　　洪玉珊律師
　　　　　　王彥期律師
相　對　人　RICHARD S.
代　理　人　史馨律師
　　　　　　郭哲華律師
相　對　人　雷曼兄弟財務公司(LEHMAN BROTHERS TREASURY CO
　　　　　　. B. V.)
法定代理人　RUTGER SH.
代　理　人　李泰運律師
　　　　　　吳素華律師
　　　　　　李紅瑩律師
上列抗告人因與相對人RICHARD S. FULD, JR.等人間請求損害賠
償事件，對於中華民國99年12月30日臺灣臺北地方法院99年度訴
字第1807號所為裁定提起抗告，本院裁定如下：
    主  文
原裁定廢棄。
    理  由
一、抗告人於原審法院起訴及抗告意旨略以：(一)雷曼兄弟集團為
    一國際性金融機構及投資銀行（後改制為Lehman Brothers
    Holdings Inc.，下稱雷曼兄弟控股公司），於世界各國廣
    設子公司，包括相對人雷曼兄弟財務公司（Lehman Brother
    s Treasury Co.B.V.，下稱雷曼兄弟財務公司）、原審共同
    被告英商雷曼兄弟國際（歐洲）公司（Lehman Brothers In
    te rnational〈Europe〉，下稱雷曼兄弟歐洲公司）、香港
    商雷曼兄弟亞洲商業公司（Lehman Brothers Commercial
     Crop Asia Limi ted，下稱雷曼兄弟亞洲公司）等多間子
    公司；(二)而相對人RICHARDS. FULD, JR.為雷曼兄弟控股公
    司破產前之執行長（下稱理查，與雷曼兄弟財務公司合稱為
    相對人），蓄意遺漏重要訊息，且未揭露該公司可能受有重
    大之損失，並省略其可能破產之重要訊息，致伊陷於錯誤而
    購買雷曼兄弟財務公司發行，並由雷曼兄弟控股公司擔任保
    證人如附表所示之連帶債券（下稱系爭債券），因雷曼兄弟
    控股公司現已經美國法院准予破產，並在進行破產程序中，
    使伊因而受有美金1122萬9916元、澳幣1031萬0681元之損害
    ；(三)依「揭開公司面紗原則」（即指母公司與子公司應負同
    一行為責任）及「反向揭開公司面紗原則」（即指子公司與
    母公司應負同一行為責任），雷曼兄弟財務公司、雷曼兄弟
    歐洲公司與雷曼兄弟亞洲公司，既均屬雷曼兄弟控股公司之
    子公司，自應與雷曼兄弟控股公司負同一行為責任；而理查
    係雷曼兄弟控股公司破產前之執行長，自屬該公司之負責人
    ，亦應與該公司負連帶賠償責任。(四)爰先位依侵權行為及不
    當得利法則，備位依契約之法律關係，請求(1)雷曼兄弟財務
    公司應賠償伊前開損害；(2)雷曼兄弟歐洲公司應賠償伊前開
    損害；(3)雷曼兄弟亞洲公司應賠償伊前開損害；(4)另依侵權
    行為法則，請求理查應賠償伊前開損害；(5)如前開一人為給
    付時，則其他人於其清償範圍內同免給付之義務。(五)是以，
    伊既係以雷曼兄弟財務公司、雷曼兄弟歐洲公司、雷曼兄弟
    亞洲公司均屬雷曼兄弟控股公司之子公司，而理查則為該公
    司破產前之執行長，均應與雷曼兄弟控股公司負同一行為責
    任，而提起本件損害賠償訴訟，且本件侵權行為損害結果之
    發生地亦在我國境內，而原審法院既認我國法院對於雷曼兄
    弟歐洲公司、雷曼兄弟亞洲公司有管轄權，則我國法院對其
    四人均應有管轄權始為適法；惟原審法院卻又以雷曼兄弟財
    務公司在台灣並無營業所，理查在台灣亦無住居所為由，認
    我國法院對其二人均無管轄權，裁定駁回伊對於其二人之訴
    ，其適用法律顯有違誤，求予將原裁定廢棄，發回原法院另
    為審理等語（原審共同被告雷曼兄弟歐洲公司、雷曼兄弟亞
    洲公司經原審法院為實體判決，現由本院另以100年度重上
    第91號事件審理中，本院就此部分即不再予以贅述）。
二、按我國涉外民事法律適用法乃係對於涉外事件，決定其應適
    用何國法律之法，至法院管轄部分，並無明文規定，故就具
    體事件受訴法院是否有管轄權，當依法庭地法即本國法加以
    判斷；又，管轄權之有無，應依原告主張之事實，按諸法律
    關於管轄之規定而為認定，與其請求之是否成立無涉（最高
    法院65年台抗字第162號判例意旨參照）。經查：
    (一)、抗告人係以雷曼兄弟財務公司係雷曼兄弟控股公司之子
        公司，而理查則為該公司破產前之執行長，因隱瞞重要
        訊息，致其陷於錯誤購買系爭債券受有損害；爰先位依
        侵權行為及不當得利法則，備位依契約之法律關係，提
        起本件損害賠償訴訟等情，有卷附起訴狀可稽（見原審
        卷(一)第3至14頁）。依抗告人前開起訴先位主張之事實
        觀之，抗告人顯係以相對人有故意不法之行為，侵害其
        權利，致其受有損害為由，而提起本件損害賠償訴訟甚
        明。
    (二)、按外國人關於由侵權行為而生之債涉訟者之國際管轄權
        ，我國涉外民事法律適用法並未規定，即應類推適用民
        事訴訟法第1條第1項、第15條第1項、第22條規定，認
        被告住所地、侵權行為地之法院，俱有管轄權（最高法
        院97年度台抗字第185號裁定意旨參照）。且，因侵權
        行為涉訟者，得由行為地之法院管轄，此為民事訴訟法
        第15條第1項所明定。所謂行為地，凡為一部實行行為
        或其一部行為結果發生之地皆屬之（最高法院56年台抗
        字第369號判例意旨參照）。
    (三)、本件抗告人起訴主張雷曼兄弟財務公司為系爭債券之發
        行機關，雷曼兄弟控股公司則為系爭債券之保證人，因
        理查身為雷曼兄弟控股公司之執行長，卻故意隱瞞該公
        司之重要訊息，致其陷於錯誤購買系爭債券而受有損害
        ，爰先位依侵權行為法則，提起本件損害賠償訴訟等情
        ，既如前述，堪認抗告人起訴主張相對人故意不法之行
        為，致其受有損害之結果發生地，自屬其營業所之所在
        地。是以，抗告人之營業所既設於台北市○○路3號地
        下室1樓及1至8樓、12至14樓、16至18樓、20至22樓（
        見原審卷(一)第250頁公司變更登記表），則依抗告人起
        訴先位主張之事實觀之，其侵權行為結果發生地，顯屬
        位在我國境內，則依民事訴訟法第15條之規定，原審法
        院（即抗告人營業所在地管轄法院）對於抗告人以雷曼
        兄弟財務公司及理查為對造，而提起本件損害賠償訴訟
        ，自屬有管轄權甚明。
    (四)、相對人雖抗辯：雷曼兄弟財務公司營業所設於荷蘭，理
        查住所在美國，若我國法院對本件訴訟有管轄權，恐對
        於伊二人之證據調查等程序上造成不利益（即學說所謂
        之「法庭不便利原則」），故我國法院就本件訴訟應無
        管轄權云云。惟查：
        1.系爭債券係雷曼兄弟財務公司發行，且由雷曼兄弟控
          股公司擔任保證人，並在世界各國發行，既為兩造所
          不爭執，則其等於發行系爭債券時，顯可預見因系爭
          債券發行而在他國訟爭之可能，自難僅因雷曼兄弟財
          務公司營業所設於荷蘭，雷曼兄弟控股公司營業所設
          於美國，及理查住所亦在美國，即可謂本件訴訟，若
          由我國法院管轄，恐將對相對人之證據調查等程序上
          事項，造成不利益。
        2.況抗告人提起本件訴訟後，相對人亦立即在我國委任
          訴訟代理人，就本件訴訟為程序上之防禦（見原審卷
          (一)第312頁、原審卷(二)第46頁），益證本件訴訟由我
          國法院管轄，對於相對人顯無「法庭不便利原則」適
          用之餘地。故相對人以雷曼兄弟財務公司營業所設於
          荷蘭，理查住所在美國，若我國法院對本件訴訟有管
          轄權，恐對於伊二人之證據調查等程序上造成不利益
          為由，抗辯我國法院就本件訴訟應無管轄權云云，並
          無可取。
    (五)、從而，抗告人以雷曼兄弟財務公司、理查為對造，而提
        起本件損害賠償訴訟，依其起訴先位主張之事實觀之，
        其侵權行為結果之發生地，既在我國境內，則依我國民
        事訴訟法第15條第1項之規定，我國法院對於本件訴訟
        自屬有管轄權。而原法院未予詳查，逕以雷曼兄弟財務
        公司設於荷蘭，理查住所在美國，在我國均屬無營業所
        、住所之人，且契約履行地與侵權行為地均非在我國境
        內為由，裁定駁回抗告人對於其二人之訴，於法自有未
        洽。抗告意旨執此指摘原裁定不當，聲明廢棄，為有理
        由。且，因本件訴訟關於相對人部分之起訴事實，尚未
        經原審法院為實體上之審認，為保障相對人之審級利益
        ，爰由本院將原裁定予以廢棄，並發回原審法院另為適
        法之處理。
三、據上論結，本件抗告為有理由，裁定如主文。
中    華    民    國   100    年    8     月    30    日
                    民事第十三庭
                        審判長法  官  蕭艿菁
                              法  官  賴劍毅
                              法  官  楊絮雲
正本係照原本作成。
本裁定除以適用法規顯有錯誤為理由外，不得再抗告。如提起再
抗告，應於收受後10日內委任律師為代理人向本院提出再抗告狀
。並繳納再抗告費新台幣１千元。
中    華    民    國   100    年    8     月    30    日
                              書記官  蔡慧娟